ACORDAO-COMPLETO-2398178

ACÓRDÃO 4068/2020 ATA 10/2020 - SEGUNDA CÂMARA

VISTOS, relatados e discutidos estes autos de tomada de contas especial instaurada pelo Fundo Nacional de Saúde em desfavor da empresa M E C Produtos Farmacêuticos Ltda., solidariamente com Cidinei Luiz do Carmo.
ACORDAM os ministros do Tribunal de Contas da União, reunidos em sessão da 2ª Câmara, ante as razões expostas pela relatora, e com fundamento nos arts. 1º, inciso I, 16, inciso III, alíneas “a”, “b” e “c” e §§ 2º e 3º, 19, 23, inciso III, 26, 28, incisos I e II, e 57 da Lei 8.443/1992 c/c os arts. 214, inciso III, alínea “a”, e 215 a 217 do Regimento Interno, em: 
9.1. julgar irregulares as contas de M E C Produtos Farmacêuticos Ltda. e de Cidinei Luiz do Carmo;
9.2. condená-los, solidariamente, ao recolhimento aos cofres do Fundo Nacional de Saúde dos débitos indicados a seguir, atualizados monetariamente e acrescidos de juros de mora das datas indicadas até o pagamento:
	Data
	Valor histórico (R$) 
	Data
	Valor histórico (R$) 
	Data
	Valor histórico (R$) 

	14/03/2013
	6.381,60
	14/01/2015
	23.643,15
	09/09/2014
	146,40

	15/03/2013
	1.635,39
	09/02/2015
	25.937,10
	02/10/2014
	34,80

	19/04/2013
	5.297,55
	09/02/2015
	8.804,70
	03/10/2014
	26,92

	29/04/2013
	1.554,39
	03/03/2015
	25.612,50
	03/11/2014
	13,46

	31/05/2013
	6.689,10
	03/03/2015
	8.826,57
	03/11/2014
	45,60

	31/05/2013
	1.798,20
	02/04/2015
	8.159,13
	28/11/2014
	151,70

	04/06/2013
	9.417,15
	02/04/2015
	24.123,15
	28/11/2014
	46,80

	05/06/2013
	2.763,72
	05/05/2015
	8.471,79
	14/01/2015
	306,42

	28/06/2013
	11.887,80
	05/05/2015
	24.630,45
	14/01/2015
	62,40

	28/06/2013
	3.566,43
	12/06/2015
	24.438,00
	09/02/2015
	30,00

	31/07/2013
	14.193,00
	12/06/2015
	8.991,00
	09/02/2015
	90,14

	31/07/2013
	4.276,80
	07/07/2015
	26.037,75
	03/03/2015
	52,48

	02/09/2013
	4.506,03
	07/07/2015
	9.840,69
	03/03/2015
	106,80

	02/09/2013
	16.376,40
	05/08/2015
	10.310,49
	02/04/2015
	151,70

	01/10/2013
	5.632,74
	05/08/2015
	31.103,70
	07/07/2015
	72,00

	02/10/2013
	19.736,55
	31/08/2015
	15.729,39
	07/07/2015
	13,46

	12/11/2013
	23.608,50
	31/08/2015
	36.158,85
	05/08/2015
	9,60

	12/11/2013
	7.237,35
	30/12/2012
	13,46
	05/08/2015
	240,99

	06/12/2013
	7.171,74
	28/06/2013
	62,40
	31/08/2015
	98,40

	06/12/2013
	24.208,05
	31/07/2013
	26,40
	31/08/2015
	390,80

	30/12/2013
	7.878,87
	31/07/2013
	13,46
	02/10/2013
	14,40

	30/12/2013
	25.836,90
	02/09/2013
	40,80
	12/11/2013
	14,40

	07/02/2014
	20.586,60
	02/09/2013
	13,46
	30/12/2013
	15,60

	07/02/2014
	6.381,99
	01/10/2013
	40,96
	07/02/2014
	123,60

	31/03/2014
	7.893,45
	02/10/2013
	46,80
	31/03/2014
	76,80

	31/03/2014
	24.287,55
	12/11/2013
	337,96
	16/04/2014
	14,40

	09/04/2014
	6.247,53
	12/11/2013
	74,40
	13/05/2014
	13,77

	16/04/2014
	18.703,95
	06/12/2013
	303,40
	30/05/2014
	109,20

	13/05/2014
	6.634,71
	06/12/2013
	44,40
	02/06/2014
	46,80

	30/05/2014
	21.489,00
	30/12/2013
	276,48
	04/07/2014
	46,80

	02/06/2014
	23.047,50
	30/12/2013
	25,20
	09/09/2014
	46,80

	06/06/2014
	7.365,33
	07/02/2014
	303,40
	02/10/2014
	46,80

	04/07/2014
	23.986,05
	07/02/2014
	25,20
	03/11/2014
	46,80

	04/07/2014
	7.798,68
	31/03/2014
	27,50
	28/11/2014
	46,80

	31/07/2014
	23.511,60
	31/03/2014
	105,60
	09/02/2015
	46,80

	01/08/2014
	7.763,04
	16/04/2014
	30,00
	09/02/2015
	25,56

	09/09/2014
	7.929,90
	13/05/2014
	13,46
	03/03/2015
	46,80

	09/09/2014
	24.023,55
	30/05/2014
	30,00
	02/04/2015
	25,56

	02/10/2014
	22.417,35
	02/06/2014
	140,40
	12/06/2015
	61,20

	03/10/2014
	7.606,71
	06/06/2014
	152,28
	07/07/2015
	25,20

	03/11/2014
	8.318,70
	04/07/2014
	218,40
	05/08/2015
	66,00

	03/11/2014
	23.511,45
	04/07/2014
	27,50
	05/08/2015
	83,39

	28/11/2014
	24.540,60
	31/07/2014
	172,80
	31/08/2015
	160,80

	28/11/2014
	9.042,84
	01/08/2014
	191,30
	31/08/2015
	151,70

	14/01/2015
	8.663,76
	09/09/2014
	27,50
	-
	-

9.3. aplicar-lhes multas individuais de R$ 200.000,00 (duzentos mil reais) , a serem recolhidas aos cofres do Tesouro Nacional, com atualização monetária calculada da data deste acórdão até o pagamento, se efetuado após o vencimento do prazo abaixo estipulado;
9.4. fixar prazo de 15 (quinze) dias, a contar das notificações, para comprovação, perante o Tribunal, do recolhimento das dívidas acima imputadas;
9.5. autorizar a cobrança judicial das dívidas, caso não atendidas as notificações;
9.6. autorizar o pagamento das dívidas em até 36 (trinta e seis) parcelas mensais consecutivas, caso venha a ser solicitado pelos responsáveis antes do envio do processo para cobrança judicial;
9.7. fixar o vencimento da primeira parcela em 15 (quinze) dias, a contar do recebimento das notificações, e o das demais a cada 30 (trinta) dias, com incidência dos respectivos encargos legais sobre o valor de cada parcela; 
9.8. alertar aos responsáveis que a inadimplência de qualquer parcela acarretará vencimento antecipado do saldo devedor;
9.9. dar ciência desta deliberação ao Fundo Nacional de Saúde e ao procurador-chefe da Procuradoria da República no Estado de Goiás.

Tomada de Contas Especial  instaurada em razão de não comprovação da regular aplicação dos recursos repassados pela União, do Sistema Único de Saúde - SUS, no âmbito do Programa Farmácia Popular do Brasil.

Segunda Câmara

Fundo Nacional de Saúde.

3. Responsáveis: Cidinei Luiz do Carmo (CPF XXX.665.311-XX) e M E C Produtos Farmaceuticos Ltda. - ME (CNPJ 09.637.459/0001-75).

13.1. Ministros presentes: Augusto Nardes (na Presidência), Aroldo Cedraz, Raimundo Carreiro e Ana Arraes (Relatora).
13.2. Ministros-Substitutos presentes: Marcos Bemquerer Costa e André Luís de Carvalho.

ANA ARRAES

Adoto como relatório a instrução elaborada pela Secretaria de Controle Externo de Tomada de Contas Especial - SecexTCE, cujas conclusões foram endossadas pelos dirigentes da unidade e pelo Ministério Público junto ao TCU - MPTCU (peças 64-67) :
	“1.	Cuidam os autos de tomada de contas especial instaurada pelo Fundo Nacional de Saúde/Ministério da Saúde (FNS/MS) , em desfavor da empresa M e C Produtos Farmacêuticos Ltda./LIG Saúde Medicamentos - ME, sociedade empresária limitada (CNPJ 09.637.459/0001-75) , solidariamente com o Sr. Juliano Clemente Oliveira (CPF XXX.122.231-XX) , em razão da aplicação irregular dos recursos do Sistema Único de Saúde (SUS) no âmbito do Programa Farmácia Popular do Brasil – Aqui Tem Farmácia Popular (PFPB) , em M E C Produtos Farmacêuticos Ltda./LIG Saúde Medicamentos - ME, localizada no município de Goiânia/GO, no período de 1/1/2013 a 31/8/2015. O referido programa foi instituído pela Lei 10.858, de 13/4/2004, regulamentado pelo Decreto 5.090, de 20/5/2004, para cumprir uma das principais diretrizes da Política Nacional de Assistência Farmacêutica: dar à população o acesso a medicamentos considerados essenciais, utilizando ou não o SUS.
HISTÓRICO 
2.	Em 16/10/2017, com fundamento na IN/TCU 71/2012, alterada pela IN/TCU 76/2016 e DN/TCU 155/2016, o Diretor-Executivo do Fundo Nacional de Saúde autorizou a instauração de Tomada de Contas Especial (peça 2) em razão de auditoria do Sistema Nacional de Auditoria do SUS – Denasus que constatou a aplicação irregular dos recursos do SUS pela M E C Produtos Farmacêuticos Ltda./LIG Saúde Medicamentos - ME, conforme apontado no Relatório de Auditoria 17134-MS/SGEP/Denasus (peças 13 e 14) .
3.	A auditoria do Denasus teve como objetivo atender à demanda do Departamento de Assistência Farmacêutica e Insumos Estratégicos do Ministério da Saúde (DAF/SCTIE/MS) , para avaliar a execução do Programa Farmácia Popular do Brasil – PFPB, por parte de M E C Produtos Farmacêuticos Ltda./LIG Saúde Medicamentos - ME, com foco na averiguação dos valores pagos ao estabelecimento, a aquisição e o serviço de dispensação de medicamentos e correlatos. Foram constatadas irregularidades que representavam R$ 880.456,28 à época (peça 13, p. 11) .
4.	A empresa M E C Produtos Farmacêuticos Ltda./LIG Saúde Medicamentos - ME executou as ações do Programa Farmácia Popular do Brasil (PFPB) em desacordo com as normas estabelecidas pelo Ministério da Saúde quanto à comprovação das aquisições, por meio de notas fiscais, bem como ao que se refere à não apresentação de cópias dos cupons vinculados e receitas médicas solicitadas, relativas às dispensações constantes nos Relatórios de Autorizações Consolidadas, emitidos pelo Departamento de Assistência Farmacêutica e Insumos Estratégicos/DAF/SCTIE/MS. Quanto à dispensação dos medicamentos, verificou-se registro de vendas para número de CPF de usuários em data posterior à data de óbito constante no Sistema de Informações Sobre Óbitos do Ministério da Previdência Social – SISOBI (peça 13, p. 11) .
5.	O débito calculado para as 134 ocorrências identificadas por descumprimento das normas emitidas pelo Ministério da Saúde para o Programa Farmácia Popular do Brasil previstas nos artigos 21, 23, 39 e 40 da Portaria 971/GM/MS, de 15/5/2012, vigente à época das dispensações, foi atualizado em 18/10/2017 para o valor de R$ 1.208.905,10 (peça 15) , levando o tomador de contas a concluir pela responsabilização da M E C Produtos Farmacêuticos Ltda./LIG Saúde Medicamentos - ME, solidariamente ao atual responsável legal, Sr. Juliano Clemente Oliveira (peça 16, p. 4) . A inscrição em conta de responsabilidade, no SIAFI, foi efetuada mediante a Nota de Lançamento de Sistema 2017NS071847, de 18/10/2017 (peça 8) .
6.	A empresa foi habilitada no PFPB em 22/7/2011 e teve acesso ao sistema de vendas do Datasus bloqueado em 29/7/2015 (peça 13, p. 3) .
7.	As tentativas de notificação dos responsáveis, M E C Produtos Farmacêuticos Ltda./LIG Saúde Medicamentos - ME e Sr. Juliano Clemente Oliveira, foram frustradas por insuficiência de endereço, acarretando a publicação de três editais no Diário Oficial da União (peças 5, 6 e 11) . Conforme informação contida no Relatório de Auditoria, não foram apresentadas justificativas e o relatório foi concluído com a elaboração das recomendações necessárias (peça 13, p. 11) .
8.	Em 20/3/2018, a Secretaria de Controle Interno do Ministério da Transparência e Controladoria-Geral da União emitiu o relatório de auditoria 233/2018 (peça 17) , em concordância com o relatório do tomador de contas. Em atendimento ao disposto nas alíneas ‘a’ e ‘b’ do inciso II do art. 10 da Instrução Normativa/TCU 71/2012, registrou-se que as medidas adotadas em relação à apuração dos fatos foram adequadas (peça 17, p. 2) .
9.	O certificado de auditoria e o parecer do dirigente do órgão de controle interno concluíram pela irregularidade das presentes contas (peças 18 e 19) .
10.	Em 19/4/2018, o Ministro de Estado da Saúde declarou ter tomado conhecimento das conclusões contidas no relatório e certificado de auditoria, bem como no parecer da Secretaria Federal de Controle Interno da Controladoria-Geral da União da Presidência da República, manifestando-se pela irregularidade das contas e determinando o encaminhamento do processo ao Tribunal de Contas da União (peça 20) , sendo registrada no sistema e-TCE sob número 606/2017.
À peça 27 dos autos consta a instrução onde foram efetuadas as análises relativas aos fatos e documentos constantes dos autos, tendo o auditor instrutor efetuado proposta de citação dos responsáveis constantes do preâmbulo da presente instrução. Consoante se observa dos Despachos assentes nas peças 28 e 29, respectivamente, o Diretor e Secretário da Unidade Técnica corroboraram com a proposta do auditor instrutor. 
12.	Foram promovidas as tentativas de citações por meio dos elementos assentes nas peças 30 e 31, com avisos de recebimento nas peças 32 e 33, 35 a 41, com avisos de recebimento nas peças 42 a 54, sem no entanto obter-se sucesso. Destarte, foram promovidas as citações por meio de edital (peça 56 e 57, com as ciências de comunicações constantes das peças 58 a 62, mas não tendo os responsáveis comparecido aos autos para apresentarem as suas alegações de defesa ou recolherem os débitos a eles imputados.  
ANÁLISE DOS PRESSUPOSTOS DE PROCEDIBILIDADE DA IN/TCU 71/2012
13.	Verifica-se que não houve o transcurso de mais de dez anos desde o fato gerador sem que tenha havido a notificação do responsável pela autoridade administrativa federal competente (art. 6º, inciso II, c/c art. 19 da IN/TCU 71/2012, modificada pela IN/TCU 76/2016) , uma vez que as despesas impugnadas referem-se ao período de 30/12/2012 a 31/8/2015 (peça 16, p. 2-4) e os responsáveis foram considerados notificados sobre as irregularidades pela autoridade administrativa competente em 21/11/2016, 5/5/2017 e 25/5/2017, por editais publicados no Diário Oficial da União (peça 5) , uma vez que foram frustradas as notificações via postal no endereço que consta no sistema CNPJ/CPF da Receita Federal.
14.	Verifica-se que o valor atualizado do débito apurado (sem juros) em 1/1/2017 é de R$ 1.052.607,63, portanto superior ao limite mínimo de R$ 100.000,00, na forma estabelecida conforme os arts. 6º, inciso I, e 19 da IN/TCU 71/2012, modificada pela IN/TCU 76/2016.
15.	A tomada de contas especial está, assim, devidamente constituída e em condição de ser instruída.
EXAME TÉCNICO			 
Esgotamento da via administrativa do Ministério da Saúde para ressarcimento do dano
16.	Preliminarmente, oportuno consignar que, nos termos dos arts. 3º e 4º da Instrução Normativa TCU 71/2012, art. 23, § 1º, do Decreto 7.827/2012, que regulamenta a Lei Complementar 141/2012, e item 9.3.5.2 do Acórdão 1072/2017-TCU-Plenário (Relator Min. Bruno Dantas) , foram esgotadas, na via administrativa interna do Fundo Nacional de Saúde (FNS/MS) , as medidas para ressarcimento do dano, consoante informações assentes no Relatório de Auditoria n. 233/2018, de peça 17. Consoante informações assentes no Relatório do Tomador de Contas (peça 16) , foram esgotadas as medidas visando ao ressarcimento dos débitos de que tratam a presente TCE, respeitando-se o contraditório e a ampla defesa, não tendo sido constatadas justificativas apresentadas pelos responsáveis.  
Caracterização das irregularidades geradoras do dano ao erário:
Responsáveis: M E C Produtos Farmacêuticos Ltda./LIG Saúde Medicamentos - ME, sociedade empresária limitada (CNPJ 09.637.459/0001-75) , solidariamente com o Sr. Cidinei Luiz do Carmo (CPF XXX.665.311-XX) . 
Ocorrência 1: registro de dispensação de medicamentos e/ou correlatos no Sistema Autorizador de Vendas do Programa Farmácia Popular do Brasil sem a comprovação da aquisição da totalidade dos medicamentos por meio de notas fiscais.
Dispositivo violado: parágrafos 2º e 3º do artigo 23, artigo 39 e inciso I do artigo 40 da Portaria 971/GM/MS, de 15/5/2012.
Conduta: deixar de comprovar com as notas fiscais as aquisições dos medicamentos e/ou correlatos dispensados por meio do PFPB, quando deveria ter apresentado notas fiscais fidedignas contendo a informação da aquisição dos medicamentos dispensados pelo Programa Farmácia Popular do Brasil.
Evidência: ocorrências 456619, 456621 e 456622 do Relatório de Auditoria 17134-MS/SGEP/Denasus (peça 13, p. 5 a 8) .
Valor histórico: R$ 874.224,51
Ocorrência 2: não apresentação da totalidade dos cupons fiscais vinculados e prescrições médicas das dispensações relativas ao Programa Farmácia Popular do Brasil.
Dispositivo violado: art. 39 da Portaria 971/GM/MS, de 15/5/2012.
Conduta: deixar de apresentar a totalidade dos cupons fiscais, vinculados e prescrições médicas das dispensações relativas ao Programa Farmácia Popular do Brasil, quando deveria ter observado o cumprimento das normas e apresentado a documentação comprobatória.
Evidência: ocorrência 456634 do Relatório de Auditoria 17134-MS/SGEP/Denasus (peça 13, p. 8-9) .
Valor histórico: R$ 4.875,79
Ocorrência 3: dispensação de medicamentos e/ou correlatos do PFPB em nome de pessoas falecidas.
Dispositivo violado: artigos 21 e 23 da Portaria 971/GM/MS, de 15/5/2012.
Conduta: registrar dispensação de medicamentos e/ou correlatos do PFPB em nome de pessoas falecidas, quando deveria ter sido realizado um controle afim de evitar essas dispensações irregulares.
Evidência: ocorrência 456651 do Relatório de Auditoria 17134-MS/SGEP/Denasus (peça 13, p. 9-10) .
Valor histórico: R$ 1.355,98
Da citação e da Revelia dos Responsáveis:
17.	Regularmente citados por meio dos Editais 241 e 242/2019, ambos de 18/9/2019 (peça 56 e 57) , os responsáveis não apresentaram as alegações de defesa requeridas, incorrendo em revelia.
17.1. 	Nos processos do TCU, a revelia não conduz à presunção de que seriam verdadeiras todas as imputações levantadas contra os responsáveis, diferentemente do que ocorre no processo civil, em que a revelia do réu opera a presunção da verdade dos fatos narrados pelo autor. Dessa forma, a avaliação da responsabilidade do agente não pode prescindir da prova existente no processo ou para ele carreada.
17.2. 	Ao não apresentarem suas alegações de defesa, os responsáveis deixam de produzir prova da regular aplicação dos recursos sob suas responsabilidades, em afronta às normas que impõem aos gestores públicos a obrigação legal de, sempre que demandados pelos órgãos de controle, apresentarem os documentos que demonstrem a correta utilização das verbas públicas, a exemplo do contido no art. 93 do Decreto-Lei 200/67: ‘Quem quer que utilize dinheiros públicos terá de justificar seu bom e regular emprego na conformidade das leis, regulamentos e normas emanadas das autoridades administrativas competentes’.
17.3.	Considerando o princípio da verdade real que rege esta Corte, ainda que as alegações de defesa não tenham sido apresentadas, a revelia não afasta a obrigatoriedade da análise dos elementos probatórios disponíveis nos autos, conforme reiterados acórdãos do Tribunal (Acórdão 163/2015-TCU-Segunda Câmara, Rel. Min. Subst. André de Carvalho; 2.685/2015 – 2ª Câmara, Rel. Min. Raimundo Carreiro; 2.801/2015 – 1ª Câmara, Rel. Min. Walton Alencar Rodrigues; 4.340/2015 – 1ª Câmara, Rel. Min. Subst. Weder de Oliveira e 5.537/2015 – 1ª Câmara, Rel. Min. Subst. Weder de Oliveira) . Assim, procurou-se buscar, em manifestações do responsável na fase interna desta Tomada de Contas Especial, se havia algum argumento que pudesse ser aproveitado a seu favor.
17.4. 	No entanto, examinando os autos, observa-se que, em obediência aos princípios constitucionais que asseguram o direito ao contraditório e à ampla defesa, o responsável foi devidamente notificado na fase interna, sendo dada a oportunidade para que viesse ao processo e se manifestasse. Entretanto, os mesmos permaneceram silentes, a despeito das notificações a eles encaminhadas (Oficio 379/2016 de peça 16, p. 5 e Edital 222, de 18/11/2016 (peça 16, p. 5) , Ofícios 4271 e 4272/2017 de peça 16, p. 5 e editais 128 e 158, respectivamente de 4/5/2017 e 25/5/2017 (peça 16, p. 5) , não havendo, portanto, nenhum argumento que possa vir a ser analisado e posteriormente utilizado para afastar as irregularidades apontadas.
17.5. 	Em se tratando de processo em que as partes interessadas não se manifestaram acerca das irregularidades imputadas, não há elementos para que se possa efetivamente aferir e reconhecer a ocorrência de boa-fé na conduta dos responsáveis ou de quaisquer outros excludentes de culpabilidade, podendo o Tribunal, desde logo, proferir o julgamento de mérito pela irregularidade das contas, nos termos dos §§ 2º e 6º do art. 202 do Regimento Interno do TCU (Acórdão 133/2015-TCU-Primeira Câmara, Rel. Min. Bruno Dantas; 2.455/2015 – 1ª Câmara, Rel. Min. Bruno Dantas; 3.604/2015 – 1ª Câmara, Rel. Min. Bruno Dantas; 5.070/2015 – 2ª Câmara, Rel. Min. Subst. André de Carvalho e 2.424/2015 – Plenário, Rel. Min. Benjamin Zymler) .
17.6. 	Dessa forma, o estabelecimento M E C Produtos Farmacêuticos Ltda./LIG Saúde Medicamentos - ME, sociedade empresária limitada (CNPJ 09.637.459/0001-75) e o Sr. Cidinei Luiz do Carmo (CPF XXX.665.311-XX) , devem ser considerados revéis, nos termos do art. 12, §3º, da Lei 8.443/1992, devendo as contas ser julgadas irregulares, condenando-os aos débitos apurados.
Verificação do Prazo de Prescrição da Pretensão Punitiva
18.	Vale ressaltar que a pretensão punitiva do TCU, conforme Acórdão 1441/2016-TCU-Plenário, que uniformizou a jurisprudência acerca dessa questão, subordina-se ao prazo geral de prescrição indicado no art. 205 do Código Civil, que é de 10 anos, contado da data de ocorrência da irregularidade sancionada, nos termos do art. 189 do Código Civil, sendo este prazo interrompido pelo ato que ordenar a citação, a audiência ou a oitiva do responsável. No caso em exame, não ocorreu a prescrição, uma vez que as transferências dos recursos se deram no início de 2013, sendo que o ato que determinou as citações dos responsáveis ocorreram em 2018, portanto, menos de dez anos após as irregularidades, bem como houve a interrupção do prazo prescricional, em 26/7/2018, em razão da emissão de ato determinando as citações (peça 29) .
CONCLUSÃO
19.	A partir dos elementos constantes nos autos e o exame das ocorrências descritas na seção ‘Exame Técnico’ foi possível, na forma dos arts. 10, § 1º, e 12, incisos I e II, da Lei 8.443/1992 c/c o art. 202, incisos I e II, do RI/TCU, definir a responsabilidade da empresa M E C Produtos Farmacêuticos Ltda./LIG Saúde Medicamentos- ME, solidariamente ao seu representante legal no período das ocorrências, Sr. Cidinei Luiz do Carmo, e quantificar adequadamente o débito a eles atribuído (peça 26) . 
19.1.	Em face da análise promovida conclui-se que as condutas dos responsáveis causaram danos ao erário em decorrência da não comprovação da boa e regular aplicação dos recursos repassados por força do Programa Farmácia Popular. Com efeito, em função das revelias dos responsáveis, não foi possível sanear as irregularidades a eles atribuídas, tampouco elidir o débito a eles imputado. Ademais, inexistem nos autos elementos que demonstrem a boa-fé dos responsáveis ou a ocorrência de outros excludentes de culpabilidade. Desse modo, suas contas devem, desde logo, ser julgadas irregulares, nos termos do art. 202, § 6º, do Regimento Interno do TCU, procedendo-se às suas condenações em débito, bem como aplicada a multa prevista no art. 57 da Lei 8.443/1992.
PROPOSTA DE ENCAMINHAMENTO
20.	Diante do exposto, submetem-se os autos à consideração superior, propondo:
	a) considerar revéis, para todos os efeitos, o Sr. Cidinei Luiz do Carmo (CPF XXX.665.311-XX) e M E C Produtos Farmacêuticos Ltda./LIG Saúde Medicamentos - ME, sociedade empresária limitada (CNPJ 09.637.459/0001-75) , com fundamento no § 3º, art. 12, Lei 8.443, de 16 de julho de 1992;
	b) com fundamento nos arts. 1º, inciso I, 16, inciso III, alíneas ‘b’ e ‘c’, da Lei 8.443/1992 c/c os arts. 19 e 23, inciso III, da mesma Lei, e com arts. 1º, inciso I; 209, incisos I e III; 210 e 214, inciso III, do Regimento Interno, julgar irregulares as contas da sociedade empresária M E C Produtos Farmacêuticos Ltda./LIG Saúde Medicamentos - ME (CNPJ 09.637.459/0001-75) , e do Sr. Cidinei Luiz do Carmo (CPF XXX.665.311-XX) , na condição de sócio-administrador da sociedade, e condená-los, solidariamente, ao pagamento das quantias a seguir especificadas,  com a fixação do prazo de quinze dias, a contar das notificações, para comprovarem, perante o Tribunal (art. 214, inciso III, alínea ‘a’, do Regimento Interno) , o recolhimento da dívida aos cofres do Fundo Nacional de Saúde, atualizada monetariamente e acrescida dos juros de mora, calculados a partir das datas discriminadas, até a data do recolhimento, na forma prevista na legislação em vigor:
	Data
	Valor histórico (R$) 
	Data
	Valor histórico (R$) 
	Data
	Valor histórico (R$) 

	14/03/2013
	6.381,60
	14/01/2015
	23.643,15
	09/09/2014
	146,40

	15/03/2013
	1.635,39
	09/02/2015
	25.937,10
	02/10/2014
	34,80

	19/04/2013
	5.297,55
	09/02/2015
	8.804,70
	03/10/2014
	26,92

	29/04/2013
	1.554,39
	03/03/2015
	25.612,50
	03/11/2014
	13,46

	31/05/2013
	6.689,10
	03/03/2015
	8.826,57
	03/11/2014
	45,60

	31/05/2013
	1.798,20
	02/04/2015
	8.159,13
	28/11/2014
	151,70

	04/06/2013
	9.417,15
	02/04/2015
	24.123,15
	28/11/2014
	46,80

	05/06/2013
	2.763,72
	05/05/2015
	8.471,79
	14/01/2015
	306,42

	28/06/2013
	11.887,80
	05/05/2015
	24.630,45
	14/01/2015
	62,40

	28/06/2013
	3.566,43
	12/06/2015
	24.438,00
	09/02/2015
	30,00

	31/07/2013
	14.193,00
	12/06/2015
	8.991,00
	09/02/2015
	90,14

	31/07/2013
	4.276,80
	07/07/2015
	26.037,75
	03/03/2015
	52,48

	02/09/2013
	4.506,03
	07/07/2015
	9.840,69
	03/03/2015
	106,80

	02/09/2013
	16.376,40
	05/08/2015
	10.310,49
	02/04/2015
	151,70

	01/10/2013
	5.632,74
	05/08/2015
	31.103,70
	07/07/2015
	72,00

	02/10/2013
	19.736,55
	31/08/2015
	15.729,39
	07/07/2015
	13,46

	12/11/2013
	23.608,50
	31/08/2015
	36.158,85
	05/08/2015
	9,60

	12/11/2013
	7.237,35
	30/12/2012
	13,46
	05/08/2015
	240,99

	06/12/2013
	7.171,74
	28/06/2013
	62,40
	31/08/2015
	98,40

	06/12/2013
	24.208,05
	31/07/2013
	26,40
	31/08/2015
	390,80

	30/12/2013
	7.878,87
	31/07/2013
	13,46
	02/10/2013
	14,40

	30/12/2013
	25.836,90
	02/09/2013
	40,80
	12/11/2013
	14,40

	07/02/2014
	20.586,60
	02/09/2013
	13,46
	30/12/2013
	15,60

	07/02/2014
	6.381,99
	01/10/2013
	40,96
	07/02/2014
	123,60

	31/03/2014
	7.893,45
	02/10/2013
	46,80
	31/03/2014
	76,80

	31/03/2014
	24.287,55
	12/11/2013
	337,96
	16/04/2014
	14,40

	09/04/2014
	6.247,53
	12/11/2013
	74,40
	13/05/2014
	13,77

	16/04/2014
	18.703,95
	06/12/2013
	303,40
	30/05/2014
	109,20

	13/05/2014
	6.634,71
	06/12/2013
	44,40
	02/06/2014
	46,80

	30/05/2014
	21.489,00
	30/12/2013
	276,48
	04/07/2014
	46,80

	02/06/2014
	23.047,50
	30/12/2013
	25,20
	09/09/2014
	46,80

	06/06/2014
	7.365,33
	07/02/2014
	303,40
	02/10/2014
	46,80

	04/07/2014
	23.986,05
	07/02/2014
	25,20
	03/11/2014
	46,80

	04/07/2014
	7.798,68
	31/03/2014
	27,50
	28/11/2014
	46,80

	31/07/2014
	23.511,60
	31/03/2014
	105,60
	09/02/2015
	46,80

	01/08/2014
	7.763,04
	16/04/2014
	30,00
	09/02/2015
	25,56

	09/09/2014
	7.929,90
	13/05/2014
	13,46
	03/03/2015
	46,80

	09/09/2014
	24.023,55
	30/05/2014
	30,00
	02/04/2015
	25,56

	02/10/2014
	22.417,35
	02/06/2014
	140,40
	12/06/2015
	61,20

	03/10/2014
	7.606,71
	06/06/2014
	152,28
	07/07/2015
	25,20

	03/11/2014
	8.318,70
	04/07/2014
	218,40
	05/08/2015
	66,00

	03/11/2014
	23.511,45
	04/07/2014
	27,50
	05/08/2015
	83,39

	28/11/2014
	24.540,60
	31/07/2014
	172,80
	31/08/2015
	160,80

	28/11/2014
	9.042,84
	01/08/2014
	191,30
	31/08/2015
	151,70

	14/01/2015
	8.663,76
	09/09/2014
	27,50
		
	c)  aplicar, individualmente, à M E C Produtos Farmacêuticos Ltda./LIG Saúde Medicamentos - ME, sociedade empresária limitada (CNPJ 09.637.459/0001-75) e Cidinei Luiz do Carmo (CPF XXX.665.311-XX) , a multa prevista no art. 57 da Lei 8.443/1992 c/c o art. 267 do Regimento Interno, com a fixação do prazo de quinze dias, a contar das notificações, para comprovarem, perante o Tribunal (art. 214, inciso III, alínea ‘a’, do Regimento Interno) , o recolhimento da dívida aos cofres do Tesouro Nacional, atualizada monetariamente desde a data do acórdão que vier a ser proferido até a do efetivo recolhimento, se for paga após o vencimento, na forma da legislação em vigor;
	d) autorizar, desde logo, nos termos do art. 28, inciso II, da Lei 8.443/1992, a cobrança judicial das dívidas, caso não atendida a notificação; 
	e) autorizar, desde logo e caso solicitado, o pagamento da dívida da responsável, em até 36 parcelas mensais e consecutivas, nos termos do art. 26 da Lei 8.443/1992 c/c o art. 217 do RI/TCU, fixando-lhes o prazo de quinze dias, a contar do recebimento da notificação, para comprovar perante o Tribunal o recolhimento da primeira parcela, e de trinta dias, a contar da parcela anterior, para comprovarem os recolhimentos das demais parcelas, devendo incidir sobre cada valor mensal, atualizado monetariamente, os juros de mora devidos, na forma prevista na legislação em vigor;
	f) encaminhar cópia da deliberação ao Procurador-Chefe da Procuradoria da República em Goiás, nos termos do § 3º do art. 16 da Lei 8.443/1992 c/c o § 7º do art. 209 do Regimento Interno do TCU, para adoção das medidas cabíveis; e comunicar-lhe que o relatório e o voto que a fundamentarem podem ser acessados por meio do endereço eletrônico www.tcu.gov.br/acordaos e que, caso haja interesse, o Tribunal pode enviar-lhe cópia desses documentos sem qualquer custo.”
	É o relatório.

não há

Procurador Marinus Eduardo De Vries Marsico.

TOMADA DE CONTAS ESPECIAL. RECURSOS DO PROGRAMA FARMÁCIA POPULAR DO BRASIL (PFPB). NÃO APRESENTAÇÃO DE NOTAS FISCAIS QUE PUDESSEM COMPROVAR AS AQUISIÇÕES DOS MEDICAMENTOS DISPENSADOS PELO PROGRAMA. REVELIA. DÉBITO. MULTA.

TOMADA DE CONTAS ESPECIAL (TCE)

Secretaria de Controle Externo de Tomada de Contas Especial (SecexTCE).

Trata-se de tomada de contas especial instaurada pelo Fundo Nacional de Saúde em desfavor da empresa M E C Produtos Farmacêuticos Ltda., solidariamente com Juliano Clemente Oliveira, sócio-administrador e representante legal da referida empresa, em razão de aplicação irregular de recursos do Sistema Único de Saúde - SUS, no âmbito do Programa Farmácia Popular do Brasil, no período de 30/12/2012 a 31/8/2015.
2.	As irregularidades na execução do programa foram constatadas em auditoria do Departamento Nacional de Auditoria do SUS - Denasus, que apontou prejuízo no valor histórico de R$ 880.456,28, em razão das seguintes irregularidades:  i) registro de dispensação de medicamentos e correlatos sem a comprovação da aquisição por meio de notas fiscais, no valor original de R$ 874.224,51; ii) deixar de apresentar a totalidade dos cupons fiscais vinculados e respectivas prescrições médicas relativas ao programa, no valor de R$ 4.875,79; iii)  registro de dispensação de medicamentos em nome de pessoas falecidas, no valor de R$ 1.355,98.
3.	No âmbito do Denasus, os responsáveis foram notificados por edital, tendo em vista que as tentativas de notificação postal foram frustradas. Assim, o relatório foi concluído com a elaboração das recomendações necessárias, sem qualquer manifestação dos responsáveis e dado prosseguimento à instauração da tomada de contas especial.
4.	Neste Tribunal, à peça 27, a unidade instrutiva observou a necessidade de corrigir a atribuição de responsabilidade feita pelo Controle Interno, uma vez que houve alteração na composição societária da empresa M E C Produtos Farmacêuticos Ltda. após o período abrangido pela auditoria do Denasus, conforme se verifica nas alterações do contrato social (peça 1) e nas informações do sistema CPF/CNPJ da Receita Federal (peça 21) .
5.	A composição societária da empresa responsável foi alterada em 15/6/2016, quando Cidinei Luiz do Carmo foi substituído por Juliano Clemente Oliveira. As ocorrências relacionadas ao débito datam de 30/12/2012 a 31/8/2015, período em que aquele primeiro figurava como sócio-administrador da empresa.
6.	Feitas as devidas citações dos responsáveis, após concluído o prazo estabelecido para apresentar resposta, não foram apresentadas alegações de defesa, caracterizando, dessa forma, revelia, nos termos do art. 12, § 3º, da Lei 8.443/1992.
7.	A unidade instrutiva propôs julgar irregulares as contas, com condenação em débito e aplicação de multa. A proposta contou com a anuência do Ministério Público junto ao TCU - MPTCU.
8.	Acompanho as manifestações precedentes, cujas análises adoto como minhas razões de decidir, sem prejuízo dos acréscimos que passo a apresentar.
9.	A falta de apresentação de notas fiscais referentes às aquisições dos medicamentos dispensados afrontou os §2º e §3º do art. 23 da Portaria GM/MS 971, de 15 de maio de 2012, vigente à época. Essa obrigação se manteve com a nova regulamentação do programa, disposta na Portaria 111, de 28 de janeiro de 2016. 
10.	Manter as notas fiscais de entrada e as prescrições médicas correspondentes aos medicamentos dispensados é medida expressamente exigida na norma para assegurar a legitimidade das operações, de modo a enfrentar o risco de eventual “venda fantasma”, irregularidade verificada em diversos trabalhos realizados pelo Denasus e que tem sido objeto de TCEs neste Tribunal.
11.	Os responsáveis deixaram de trazer aos autos documentos que comprovem a regular aplicação dos recursos em exame; portanto, há elementos suficientes para motivar a irregularidade das contas e a condenação em débito.
12.	Outrossim, não está caracterizada nos autos a prescrição da pretensão punitiva. As irregularidades discutidas ocorreram nos exercícios de 2012 a 2015, e o ato que determinou a citação foi expedido no ano de 2018, antes, pois, do interregno de dez anos previsto no art. 205 do Código Civil, utilizado subsidiariamente por este Tribunal, conforme o Acórdão 1441/2016-TCU-Plenário.
13.	Dessa forma, diante da revelia dos responsáveis, suas contas deverão ser julgadas irregulares, com imputação de débito e aplicação de multa individual.
14.	No que diz respeito à dosimetria das multas, em atenção às disposições do art. 22, § 2º, da Lei de Introdução às Normas do Direito Brasileiro, tem-se que a irregularidade referente à omissão no dever de prestar contas configura conduta grave, capaz de gerar presunção de prejuízo ao erário no valor total captado. Por outro lado, observa-se que os responsáveis não figuram nos registros do Cadirreg (sistema deste Tribunal para cadastro de contas julgadas irregulares) , nem há outros processos no TCU em que figurem como responsáveis. Assim, após sopesar agravantes e atenuantes, o montante das multas deve ficar em patamar próximo a 40% do valor atualizado do débito, a serem aplicadas à empresa e ao sócio-administrador.
Ante o exposto, VOTO por que seja aprovada a minuta de deliberação que submeto a este Colegiado.
TCU, Sala das Sessões Ministro Luciano Brandão Alves de Souza, em 16 de abril de 2020.
ANA ARRAES 
Relatora